ACORDAO-COMPLETO-2377280

ACÓRDÃO 2516/2019 ATA 40/2019 - PLENÁRIO

VISTOS, relatados e discutidos estes autos de tomada de contas especial instaurada em desfavor da Sra. Jussara Petranski, ex-funcionária da Caixa Econômica Federal, em razão de fraudes na concessão de crédito ocorridas na agência Rui Barbosa, em Curitiba/PR;
ACORDAM os Ministros do Tribunal de Contas da União, reunidos em Sessão do Plenário, ante as razões expostas pelo Relator, em:
9.1. julgar irregulares as contas da Sra. Jussara Petranski (XXX.866.319-XX) , ex-funcionária da Caixa Econômica Federal, com fundamento nos arts. 1º, inciso I, e 16, inciso III, alínea “d”, da Lei 8.443/1992, c/c arts. 1º, inciso I, 209, inciso IV, do RI/TCU;
9.2. condenar a responsável identificada no subitem anterior, com fundamento no art. 19, caput, da Lei 8.443/1992, c/c art. 210 do RI/TCU, ao pagamento das importâncias a seguir especificadas, com a fixação do prazo de 15 (quinze) dias, a contar da notificação, para comprovar, perante este Tribunal, em respeito ao art. 23, inciso III, alínea “a” da Lei 8.443/1992, c/c art. 214, inciso III, alínea “a”, do RI/TCU, o recolhimento da dívida aos cofres Caixa Econômica Federal, atualizada monetariamente e acrescida de juros de mora calculados a partir da data indicada até a data do efetivo recolhimento e com o abatimento de valores acaso já satisfeitos, nos termos da legislação vigente:
	
	Data de ocorrência
	Valor histórico (R$) 

	9/7/2013
	61.391,43

	8/8/2013
	900,17

	9/8/2013
	16.322,78

	14/8/2013
	14.313,39

	14/8/2013
	5.400,03

	21/8/2013
	43.105,59

	29/8/2013
	18.846,21

	31/10/2013
	17.420,24

	11/11/2013
	26.088,18

	19/11/2013
	56.665,51

	19/11/2013
	3.215,15

	30/11/2013
	15.772,76

	30/11/2013
	9.729,59

	31/12/2013
	18.039,72

	31/12/2013
	18.657,43

	4/2/2014
	1.117,51

	18/2/2014
	9.113,67

	2/3/2014
	340,04

	7/3/2014
	2.814,93

	16/3/2014
	1.179,70

	21/3/2014
	180,33

	21/3/2014
	221,11

	29/3/2014
	164,45

	16/8/2015
	25.624,36

9.3. aplicar à responsável Sra. Jussara Petranski  (CPF XXX.866.319-XX) , a multa prevista no art. 57 da Lei 8.443/1992, c/c o art. 267 do RI/TCU, no valor de R$ 160.000,00 (cento e sessenta mil reais) , fixando-lhe o prazo de 15 (quinze) dias, a contar da notificação, para que comprove, perante o Tribunal (art. 214, inciso III, alínea a, do Regimento Interno do TCU) , o recolhimento da dívida aos cofres do Tesouro Nacional, atualizada monetariamente desde deste acórdão até a do efetivo recolhimento, se paga após o vencimento, na forma da legislação em vigor;
9.4. aplicar à responsável Sra. Jussara Petranski  (CPF XXX.866.319-XX) , a multa prevista no art. 58, inciso II, da Lei 8.443/1992, c/c o art. 268, inciso II, do RI/TCU, no valor de R$ 62.237,56 (sessenta e dois mil, duzentos e trinta e sete reais e cinquenta e seis centavos) , fixando-lhe o prazo de 15 (quinze) dias, a contar da notificação, para que comprove, perante o Tribunal (art. 214, inciso III, alínea “a”, do Regimento Interno do TCU) , o recolhimento da dívida aos cofres do Tesouro Nacional, atualizada monetariamente desde deste acórdão até a do efetivo recolhimento, se paga após o vencimento, na forma da legislação em vigor;
9.5. autorizar, desde logo, nos termos do art. 28, inciso II, da Lei 8.443/1992, a cobrança judicial da dívida caso não atendida a notificação;
9.6. autorizar, desde logo, se requerido, com fundamento no art. 28, inciso I, da Lei 8.443, de 1992 c/c o art. 217, §§ 1º e 2º, do Regimento Interno, o parcelamento da dívida em até 36 (trinta e seis) parcelas, incidindo sobre cada parcela, corrigida monetariamente, os correspondentes acréscimos legais fixando-lhe o prazo de 15 (quinze) dias, a contar do recebimento da notificação, para comprovar perante o Tribunal o recolhimento da primeira parcela, e mensalmente, a contar da parcela anterior, para comprovar os recolhimentos das demais parcelas, devendo incidir sobre cada valor mensal, atualizado monetariamente, os juros de mora devidos, na forma prevista na legislação em vigor, alertando a responsável de que a falta de comprovação do recolhimento de qualquer parcela importará o vencimento antecipado do saldo devedor, nos termos do § 2º do art. 217 do Regimento Interno deste Tribunal;
9.7. considerar graves as irregularidades atribuídas à Sra. Jussara Petranski (XXX.866.319-XX) ;
9.8. inabilitar a Sra. Jussara Petranski (XXX.866.319-XX) para o exercício de cargo em comissão ou função de confiança no âmbito da Administração Pública, pelo período de 8 (oito) anos, nos termos do art. 60 da Lei 8.443/1992;
9.9. encaminhar cópia da presente deliberação à Procuradoria da República no Estado do Paraná, nos termos do § 3º do art. 16 da Lei 8.443/1992 c/c o § 7º do art. 209 do Regimento Interno do TCU, para adoção das medidas que entender cabíveis;
9.10. dar ciência desta deliberação à Caixa Econômica Federal e à responsável.

Tomada de contas especial instaurada em razão da ocorrência de fraudes em operações de concessão de crédito.

Caixa Econômica Federal.

3. Responsáveis: Jussara Petranski (XXX.866.319-XX).

13.1. Ministros presentes: José Mucio Monteiro (Presidente), Benjamin Zymler, Ana Arraes e Vital do Rêgo (Relator).
13.2. Ministros-Substitutos convocados: Augusto Sherman Cavalcanti, Marcos Bemquerer Costa, André Luís de Carvalho e Weder de Oliveira.

VITAL DO RÊGO

Reproduz-se a seguir, com pequenos ajustes de forma, a instrução de mérito lançada à peça 17, que contou com o aval do corpo diretivo da unidade técnica, peças 18 e 19, bem como com o de acordo do Ministério Público junto ao TCU, peça 20:
INTRODUÇÃO
Cuidam os autos de tomada de contas especial (TCE) instaurada pela Caixa Econômica Federal (Caixa) em desfavor da Sra. Jussara Petranski, empregada daquela empresa pública, em razão de dano ao erário ocorrido em virtude de fraude em operações de concessão de crédito ocorridas na agência Rui Barbosa/PR, conforme fatos apurados no Processo Disciplinar – PR.3640.2014.A.000020.
HISTÓRICO
Em 31/8/2017, com fundamento na IN/TCU 71/2012, alterada pela IN/TCU 76/2016 e DN/TCU 155/2016, a Gerente administrativo – SR Curitiba Oeste/PR encaminhou a documentação devida para a instauração da tomada de contas especial (peça 2, p. 45) .
A empregada, à época, Jussara Petranski, no cargo de caixa, substituta eventual de assistente de atendimento, gerente de atendimento pessoa física e jurídica, foi responsabilizada pecuniariamente no processo disciplinar PR.3640.2014.A.000020, cuja apurações restam encerradas. Deixou-se de aplicar a penalidade administrativa de demissão por justa causa (peça 2, p. 15) , em função da rescisão ocorrida a pedido em 10/9/2013 (peça 1, p. 6) . 
O fundamento para a instauração da Tomada de Contas Especial, conforme consignado na matriz de responsabilização elaborada pelo tomador de contas, foi a constatação da seguinte irregularidade: 
Desvio de recursos da CAIXA provenientes de operações de concessão de crédito fraudulentas.
A responsável arrolada na fase interna foi devidamente comunicada e, diante da ausência de justificativas suficientes para elidir a irregularidade e da não devolução dos recursos, instaurou-se a tomada de contas especial.
No relatório do Tomador de Contas (peça 3, p. 53-60) , conclui-se pela responsabilidade da Sra. Jussara Petranski, no desempenho de suas funções como substituto eventual de assistente de atendimento, gerente de atendimento pessoa física e jurídica, pela ocorrência do dano ao erário, no valor total original de R$ 366.624,28, oriundo de operações de empréstimos não quitadas na agência. 
Em 30/1/2018, a Controladoria-Geral da União emitiu o relatório de auditoria (peça 3, p. 66-68) , em concordância com o relatório do tomador de contas. O certificado de auditoria e o parecer do dirigente do órgão de controle interno concluíram pela irregularidade das presentes contas (peça 3, p. 69 e 70) .
O ministro responsável pela área atestou haver tomado conhecimento das conclusões contidas no relatório e certificado de auditoria, bem como do parecer conclusivo do dirigente do órgão de controle interno, manifestando-se pela irregularidade das contas, e determinou o encaminhamento do processo ao Tribunal de Contas da União (peça 6, p. 121) .
Na instrução inicial (peça 10) , analisando-se os documentos nos autos, concluiu-se pela necessidade de realização de citação para a irregularidade abaixo: 
Irregularidade 1: Desvio de recursos da Caixa provenientes de operações de concessão de crédito fraudulentas.
Descrição da irregularidade: Desvio de recursos da Caixa provenientes de operações de concessão de crédito fraudulentas, das quais, em 24 contratos que, pela inadimplência, geraram prejuízo e foram corrigidos com lançamento em Contas em Atraso - CA. 
Evidências da irregularidade: Processo Administrativo – PR.3640.2014.A.000020:  Análise Preliminar (peça 3, p. 3-11) ; Relatório Conclusivo (peça 1, p. 35-47) ; parecer da área jurídica, por meio da Nota Jurídica JURIR/CT 88/2014 (peça 1, p. 55-74) ; Julgamento do Conselho Disciplinar Regional Curitiba - Resolução CDR/CT 31/2014 (peça 2, p. 15-17) , em 1ª instância, e do Conselho Disciplinar da Matriz - Resolução 49/2014 CDM-Turma 4 (peça 2, p. 50 e 51) , em 2ª instância.
Normas infringidas: Subitens 11.2.1.2 - "valer-se do cargo ou função para tirar proveito pessoal, 11.2.1.11 - "descumprir leis, regulamentos, normas e atos da Administração" e 11.3.1.4 - "improbidade" do MN RH 053 - Regulamento de Pessoal da Caixa.
	Débitos relacionados à responsável Jussara Petranski:
	Data de ocorrência
	Valor histórico (R$) 

	9/7/2013
	61.391,43

	8/8/2013
	900,17

	9/8/2013
	16.322,78

	14/8/2013
	14.313,39

	14/8/2013
	5.400,03

	21/8/2013
	43.105,59

	29/8/2013
	18.846,21

	31/10/2013
	17.420,24

	11/11/2013
	26.088,18

	19/11/2013
	56.665,51

	19/11/2013
	3.215,15

	30/11/2013
	15.772,76

	30/11/2013
	9.729,59

	31/12/2013
	18.039,72

	31/12/2013
	18.657,43

	4/2/2014
	1.117,51

	18/2/2014
	9.113,67

	2/3/2014
	340,04

	7/3/2014
	2.814,93

	16/3/2014
	1.179,70

	21/3/2014
	180,33

	21/3/2014
	221,11

	29/3/2014
	164,45

	16/8/2015
	25.624,36

Cofre credor: Caixa Econômica Federal.
Responsável: Jussara Petranski.
Conduta: Fraudar concessões de operações de crédito contratadas na agência Rui Barbosa/PR, nos seguintes termos:
- efetuar tomada de crédito sem a apresentação de documentos comprobatórios de renda adequados/suficientes; 
- obter empréstimo consignado para si, sem a observância da liquidação de empréstimo anterior;
- diligenciar a inserção e dados no sistema para obtenção da aprovação do crédito; 
- abusar do privilégio de sua condição de empregado Caixa, na função de Gerente, e das atribuições que lhe foram confiadas;
- extrapolar das suas atribuições funcionais, caracterizando desvio de função, para conceder empréstimos; 
- tirar proveito pessoal dos recursos financeiros envolvidos na fraude, beneficiando pessoas de seu grupo familiar e a si própria.
Nexo de causalidade: A fraude nas operações de concessão de crédito contratadas na agência Rui Barbosa/PR resultou em prejuízo à Caixa.
Culpabilidade: não há excludentes de ilicitude, de culpabilidade e de punibilidade; é razoável supor que o responsável tinha consciência da ilicitude de sua conduta; era exigível conduta diversa da praticada, qual seja, não desviar recursos da CAIXA, por meio de fraude nas operações de concessão de crédito. 
Encaminhamento: citação.
Em cumprimento ao pronunciamento da unidade (peça 12) , foi efetuada a citação do responsável, nos moldes adiante:
 Sr. Jussara Petranski - promovida a citação do responsável, conforme delineado adiante:
	Comunicação: Ofício 1405/2019-TCU/Secex-TCE (peça 14) 
Data da Expedição: 5/4/2019
Data da Ciência:17/4/2019 (peça 15) 
Nome Recebedor: Sônia Maria Petranski
Observação: Ofício enviado para o endereço do responsável, conforme pesquisa de endereço no Sistema CPF da Receita Federal (peça 13) 
Fim do prazo para a defesa: 2/5/2019
	
 Informamos que as providências inerentes às comunicações processuais foram concluídas. 
 Transcorrido o prazo regimental, a responsável permaneceu silente, devendo ser considerada revel, nos termos do art. 12, §3º, da Lei 8.443/1992.
ANÁLISE DOS PRESSUPOSTOS DE PROCEDIBILIDADE DA IN/TCU 71/2012
Prejuízo ao Contraditório e Ampla Defesa
Verifica-se que não houve o transcurso de mais de dez anos desde o fato gerador sem que tenha havido a notificação do responsável pela autoridade administrativa federal competente (art. 6º, inciso II, c/c art. 19, da IN/TCU 71/2012, modificada pela IN/TCU 76/2016) , uma vez que os valores cobrados datam de 9/7/2013 a 16/8/2015 (peça 3, p. 17) , e a responsável foi notificada sobre a irregularidade, pela autoridade administrativa competente, conforme abaixo:
Jussara Petranski, na data de 8/7/2015, por meio de ofício (peça 2, p. 78-79) , recebido por Sônia Maria Petranski (peça 1, p. 80) , no endereço constante no sistema CPF da Receita Federal (peça 13) .
Ademais, conforme parágrafo 11, o próprio TCU notificou-a da TCE, em 17/4/2019. Todas, dentro do prazo de dez anos desde o fato gerador.
Valor de Constituição da TCE 	
Verifica-se que o valor atualizado do débito apurado (sem juros) em 1/1/2017 é superior a R$ 100.000,00, na forma estabelecida conforme os arts. 6º, inciso I, e 19 da IN/TCU 71/2012, modificada pela IN/TCU 76/2016	, uma vez que, originalmente, o débito corresponde a R$ 366.624,2 (peça 3, p. 17 e 46) . 
EXAME TÉCNICO
Da validade das notificações:
	Preliminarmente, cumpre tecer breves considerações sobre a forma como são realizadas as comunicações processuais no TCU. A esse respeito, destacam-se o art. 179, do Regimento Interno do TCU (Resolução 155, de 4/12/2002) e o art. 4º, inciso III, § 1º, da Resolução TCU 170, de 30 de junho de 2004, in verbis:
Art. 179. A citação, a audiência ou a notificação, bem como a comunicação de diligência, farse-ão:
I - mediante ciência da parte, efetivada por servidor designado, por meio eletrônico, fac-símile, telegrama ou qualquer outra forma, desde que fique confirmada inequivocamente a entrega da comunicação ao destinatário;
II - mediante carta registrada, com aviso de recebimento que comprove a entrega no endereço do destinatário;
III - por edital publicado no Diário Oficial da União, quando o seu destinatário não for localizado
 (...) 
Art. 3º As comunicações serão dirigidas ao responsável, ou ao interessado, ou ao dirigente de órgão ou entidade, ou ao representante legal ou ao procurador constituído nos autos, com poderes expressos no mandato para esse fim, por meio de:
I - correio eletrônico, fac-símile ou telegrama;
II - servidor designado;
III - carta registrada, com aviso de recebimento;
IV - edital publicado no Diário Oficial da União, quando o seu destinatário não for localizado, nas hipóteses em que seja necessário o exercício de defesa.
Art. 4º. Consideram-se entregues as comunicações:
I - efetivadas conforme disposto nos incisos I e II do artigo anterior, mediante confirmação da ciência do destinatário;
II - realizadas na forma prevista no inciso III do artigo anterior, com o retorno do aviso de recebimento, entregue comprovadamente no endereço do destinatário;
III - na data de publicação do edital no Diário Oficial da União, quando realizadas na forma prevista no inciso IV do artigo anterior.
§ 1º O endereço do destinatário deverá ser previamente confirmado mediante consulta aos sistemas disponíveis ao Tribunal ou a outros meios de informação, a qual deverá ser juntada ao respectivo processo.
 (...) 
	Bem se vê, portanto, que a validade da citação via postal não depende de que o aviso de recebimento seja assinado pelo próprio destinatário da comunicação, o que dispensa, no caso em tela, a entrega do AR em “mãos próprias”. A exigência da norma é no sentido de o Tribunal verificar se a correspondência foi entregue no endereço correto, residindo aqui a necessidade de certeza inequívoca. 
	Não é outra a orientação da jurisprudência do TCU, conforme se verifica dos julgados a seguir transcritos:
São válidas as comunicações processuais entregues, mediante carta registrada, no endereço correto do responsável, não havendo necessidade de que o recebimento seja feito por ele próprio (Acórdão 3648/2013-TCU-Segunda Câmara, Relator Ministro José Jorge) ;
É prescindível a entrega pessoal das comunicações pelo TCU, razão pela qual não há necessidade de que o aviso de recebimento seja assinado pelo próprio destinatário. Entregandose a correspondência no endereço correto do destinatário, presume-se o recebimento da citação. (Acórdão 1019/2008-TCU-Plenário, Relator Ministro Benjamin Zymler) ;
As comunicações do TCU, inclusive as citações, deverão ser realizadas mediante Aviso de Recebimento - AR, via Caixa Econômica Federal, bastando para sua validade que se demonstre que a correspondência foi entregue no endereço correto. (Acórdão 1526/2007-TCU-Plenário, Relator Ministro Aroldo Cedraz) .
A validade do critério de comunicação processual do TCU foi referendada pelo Supremo Tribunal Federal, nos termos do julgamento do MS-AgR 25.816/DF, por meio do qual se afirmou a desnecessidade da ciência pessoal do interessado, entendendo-se suficiente a comprovação da entrega do “AR” no endereço do destinatário:
EMENTA: AGRAVO REGIMENTAL. MANDADO DE SEGURANÇA. DESNECESSIDADE DE INTIMAÇÃO PESSOAL DAS DECISÕES DO TRIBUNAL DE CONTAS DA UNIÃO. ART. 179 DO REGIMENTO INTERNO DO TCU. INTIMAÇÃO DO ATO IMPUGNADO POR CARTA REGISTRADA, INICIADO O PRAZO DO ART. 18 DA LEI nº 1.533/51 DA DATA CONSTANTE DO AVISO DE RECEBIMENTO. DECADÊNCIA RECONHECIDA. AGRAVO IMPROVIDO.
O envio de carta registrada com aviso de recebimento está expressamente enumerado entre os meios de comunicação de que dispõe o Tribunal de Contas da União para proceder às suas intimações.
O inciso II do art. 179 do Regimento Interno do TCU é claro ao exigir apenas a comprovação da entrega no endereço do destinatário, bastando o aviso de recebimento simples. 
No caso vertente, a citação da responsável se deu em endereço proveniente de pesquisa de endereços realizada pelo TCU, especificamente à base de dados do Sistema CPF (vide parágrafo 11) . Mesmo tendo sido recebido por pessoa diversa, a entrega do ofício citatório nesse endereço ficou comprovada.
Nos processos do TCU, a revelia não leva à presunção de que seriam verdadeiras todas as imputações levantadas contra os responsáveis, diferentemente do que ocorre no processo civil, em que a revelia do réu opera a presunção da verdade dos fatos narrados pelo autor. Dessa forma, a avaliação da responsabilidade do responsável não pode prescindir da prova existente no processo ou para ele carreada. 
Ao não apresentar sua defesa, a responsável deixou de produzir prova da regular aplicação dos recursos sob sua responsabilidade, em afronta às normas que impõem o julgamento das contas dos demais responsáveis que derem causa a perda, extravio ou outra irregularidade de que resulte dano ao Erário, conforme Art. 1º, inciso I da Lei Orgânica do TCU.
Mesmo as alegações de defesa não sendo apresentadas, considerando o princípio da verdade real que rege esta Corte, procurou-se buscar, em manifestações da responsável na fase interna desta Tomada de Contas Especial, se havia algum argumento que pudesse ser aproveitado a seu favor. 
A responsável se manifestou na fase interna, apresentou defesa à comissão de apuração (peça 1, p. 91-117) . Na ocasião, negou a autoria dos fatos, alegando incompetência para a aprovação dos créditos irregulares, que teriam sido aprovados pelos gerentes titulares das pastas. Também, alegou parcialidade na conduta do processo administrativo por parte dos auditores responsáveis pela apuração das irregularidades, além de requerer audiência de outros funcionários da Caixa, documentação envolvendo os contratos apontados e diversas tratativas de nulidades processuais. Por derradeiro, alegou ausência de prejuízo à Caixa.
Novamente, a responsável se manifestou nos autos, em 30/5/2014 (peça 2, p. 1-13) . Desta feita, sua defesa se limitou a requerer toda documentação e audiência, já requeridas na defesa prévia.
Por último, em 3/6/2014, apresentou sustentação oral (peça 2, p. 14) , na sessão de julgamento, que se consolidou pela Resolução CDR/CT 31/2014 (peça 2, p. 15-17) . Na ocasião, todos os requerimentos da defesa foram refutados e as nulidades arguidas, rebatidas. Por ocasião daquele julgamento, restou evidenciado que a então empregada Jussara Petranski, de forma intencional, burlou orientações normativas para promover créditos a parentes: inclusive com a transferência de parte de recursos oriundos dessas concessões para contas de sua própria titularidade.
Conforme tabela demonstrativa (peça 1, p. 51-52) , a Comissão identificou 24 contratos que, pela inadimplência, geraram prejuízo e foram corrigidos com lançamento em Contas em Atraso – CA, não havendo, assim, nenhum argumento que possa vir a ser analisado e posteriormente servir para afastar as irregularidades apontadas.
PRESCRIÇÃO DA PRETENSÃO PUNITIVA
	Vale ressaltar que a pretensão punitiva, conforme Acórdão 1441/2016-TCU-Plenário, Relator Ministro Benjamin Zymler, que uniformizou a jurisprudência acerca dessa questão, subordinase ao prazo geral de prescrição indicado no art. 205, do Código Civil, que é de dez anos, contado da data de ocorrência da irregularidade sancionada, nos termos do art. 189, do Código Civil, sendo este prazo interrompido pelo ato que ordenar a citação, a audiência ou a oitiva do responsável.
No caso em exame, não ocorreu a prescrição, uma vez que os valores cobrados datam de 9/7/2013 a 16/8/2015 (peça 3, p. 17) , e o ato de ordenação da citação ocorreu em 3/4/2019.
Em se tratando de processo em que a parte interessada não se manifestou acerca das irregularidades imputadas, não há elementos para que se possa efetivamente aferir e reconhecer a ocorrência de boa-fé na conduta da responsável, podendo este Tribunal, desde logo, proferir o julgamento de mérito pela irregularidade das contas, conforme os termos dos §§ 2º e 6º do art. 202 do Regimento Interno do TCU (Acórdão 2064/2011-TCU-Primeira Câmara, relator Ministro Ubiratan Aguiar; Acórdão 6182/2011-TCU-Primeira Câmara, relator Ministro Weber de Oliveira; Acórdão 4072/2010-TCU-Primeira Câmara, relator Ministro Valmir Campelo; Acórdão 1189/2009-TCU-Primeira Câmara, relator Ministro Marcos Bemquerer; e Acórdão 731/2008-TCU-Plenário, relator Ministro Aroldo Cedraz) .
Dessa forma, a responsável deve ser considerada revel, nos termos do art. 12, §3º, da Lei 8.443/1992, devendo as contas serem julgadas irregulares, condenando-o ao débito apurado e aplicando-lhe a multa prevista no art. 57, da Lei 8.443/1992.
CONCLUSÃO
	Em face da análise promovida na seção “Exame Técnico”, verifica-se que a responsável não logrou comprovar a boa e regular aplicação dos recursos. E, instada a se manifestar, optou pelo silêncio, configurando a revelia, nos termos do § 3º, do art. 12, da Lei 8.443/1992.
Vale ressaltar que a jurisprudência pacífica nesta Corte é no sentido da imprescritibilidade das ações de ressarcimento ao erário (Súmula TCU 282) . Dessa forma, identificado dano ao erário, devese instaurar e julgar o processo de tomada de contas especial para responsabilizar seus agentes causadores, respeitando o direito ao contraditório e à ampla defesa, independentemente de quando ocorreram os atos impugnados.
Verifica-se também que não houve a prescrição da pretensão punitiva, conforme análise já realizada.
 Tendo em vista que não constam dos autos elementos que permitam reconhecer a boa-fé da responsável, sugere-se que as suas contas sejam julgadas irregulares, nos termos do art. 202, § 6º, do RI/TCU, com a imputação do débito atualizado monetariamente e acrescido de juros de mora, nos termos do art. 202, §1º do RI/TCU, descontado o valor eventualmente recolhido, com a aplicação da multa prevista no art. 57, da Lei 8.443/1992.
Por fim, como não houve elementos que pudessem modificar o entendimento acerca das irregularidades em apuração, mantém-se a matriz de responsabilização presente em anexo.
PROPOSTA DE ENCAMINHAMENTO
	Diante do exposto, submetemos os autos à consideração superior, propondo ao Tribunal:
considerar revel a responsável Jussara Petranski (CPF XXX.866.319-XX) , para todos os efeitos, dando-se prosseguimento ao processo, com fulcro no art. 12, § 3º, da Lei 8.443/1992; 
julgar irregulares, nos termos dos arts. 1º, inciso I, 16, inciso III, alínea “d”, da Lei 8.443/1992, c/c os arts. 19 e 23, inciso III, da mesma Lei, as contas da responsável Jussara Petranski  (CPF XXX.866.319-XX) , condenando-a ao pagamento das importâncias a seguir especificadas, atualizadas monetariamente e acrescidas dos juros de mora, calculadas a partir das datas discriminadas até a data da efetiva quitação do débito, fixando-lhe o prazo de quinze dias, para que comprove, perante o Tribunal, o recolhimento das referidas quantias aos cofres da Caixa Econômica Federal, nos termos do art. 23, inciso III, alínea “a”, da citada lei, c/c o art. 214, inciso III, alínea “a”, do Regimento Interno;  
		Débitos relacionados ao responsável Jussara Petranski (CPF XXX.866.319-XX) :
	Data de ocorrência
	Valor histórico (R$) 

	9/7/2013
	61.391,43

	8/8/2013
	900,17

	9/8/2013
	16.322,78

	14/8/2013
	14.313,39

	14/8/2013
	5.400,03

	21/8/2013
	43.105,59

	29/8/2013
	18.846,21

	31/10/2013
	17.420,24

	11/11/2013
	26.088,18

	19/11/2013
	56.665,51

	19/11/2013
	3.215,15

	30/11/2013
	15.772,76

	30/11/2013
	9.729,59

	31/12/2013
	18.039,72

	31/12/2013
	18.657,43

	4/2/2014
	1.117,51

	18/2/2014
	9.113,67

	2/3/2014
	340,04

	7/3/2014
	2.814,93

	16/3/2014
	1.179,70

	21/3/2014
	180,33

	21/3/2014
	221,11

	29/3/2014
	164,45

	16/8/2015
	25.624,36

Valor atualizado do débito (com juros) , em 18/9/2019: R$ 576.934,93
 aplicar à responsável Jussara Petranski  (CPF XXX.866.319-XX) , a multa prevista no art. 57, da Lei 8.443/1992, c/c o art. 267, do RI/TCU, fixando-lhe o prazo de quinze dias, a contar da notificação, para que comprove, perante o Tribunal (art. 214, inciso III, alínea a, do Regimento Interno do TCU) , o recolhimento da dívida aos cofres do Tesouro Nacional, atualizada monetariamente desde a data do acórdão que vier a ser proferido por este Tribunal até a do efetivo recolhimento, se paga após o vencimento, na forma da legislação em vigor;
autorizar, desde logo, a cobrança judicial das dívidas, caso não atendida a notificação, na forma do disposto no art. 28, inciso II, da Lei 8.443/1992;
autorizar também, desde logo, se requerido, com fundamento no art. 28, inciso I, da Lei 8.443/1992, c/c o art. 217, §§ 1º e 2º, do Regimento Interno, o parcelamento das dívidas em até 36 parcelas, incidindo, sobre cada parcela, corrigida monetariamente, os correspondentes acréscimos legais, fixando-lhe o prazo de quinze dias, a contar do recebimento da notificação, para comprovar, perante o Tribunal, o recolhimento da primeira parcela, e de trinta dias, a contar da parcela anterior, para comprovar o recolhimento das demais parcelas, devendo incidir, sobre cada valor mensal, atualizado monetariamente, os juros de mora devidos, no caso do débito, na forma prevista na legislação em vigor, alertando o responsável de que a falta de comprovação do recolhimento de qualquer parcela importará o vencimento antecipado do saldo devedor, nos termos do § 2º do art. 217 do Regimento Interno deste Tribunal; 
enviar cópia do Acórdão a ser prolatado, bem como do Relatório e do Voto que o fundamentarem à Procuradoria da República no Estado do Paraná, nos termos do § 3º do art. 16 da Lei 8.443/1992, c/c o § 7º do art. 209 do Regimento Interno do TCU, para adoção das medidas cabíveis; e
enviar cópia do Acórdão que vier a ser proferido à Caixa Econômica Federal e à responsável, para ciência, informando que a presente deliberação, acompanhada do Relatório e do Voto que a fundamenta, está disponível para a consulta no endereço www.tcu.gov.br/acordaos, além de esclarecer que, caso requerido, o TCU poderá fornecer sem custos as correspondentes cópias, de forma impressa.
É o relatório.

não há.

Procurador Sergio Ricardo Costa Caribé.

TOMADA DE CONTAS ESPECIAL. CAIXA ECONÔMICA FEDERAL. FRAUDE NA CONCESSÃO DE EMPRÉSTIMOS. RESPONSABILIDADE DE EMPREGADO DA CAIXA. CITAÇÃO. REVELIA. PREJUÍZO AO ERÁRIO. CONTAS IRREGULARES. CONDENAÇÃO EM DÉBITO. MULTA DO ART. 57 DA LEI 8.443/1992. MULTA DO ART. 58, INCISO II, DA LEI 8.443/1992. INABILITAÇÃO PARA EXERCÍCIO DE CARGO EM COMISSÃO OU FUNÇÃO DE CONFIANÇA. CIÊNCIA.

TOMADA DE CONTAS ESPECIAL (TCE)

Secretaria de Controle Externo de Tomada de Contas Especial (SecexTCE).

Trata o presente processo de tomada de contas especial instaurada pela Caixa Econômica Federal em desfavor da Sra. Jussara Petranski, motivada pela ocorrência de fraudes em processos de concessão de empréstimos na agência bancária Rui Barbosa, em Curitiba/PR, conforme fatos apurados no Processo Disciplinar PR.3640.2014.A.000020.
No relatório do Tomador de Contas (peça 3, p. 53-60) , concluiu-se pela responsabilidade da Sra. Jussara Petranski, que detinha o cargo de caixa, no desempenho de suas funções como substituta eventual de assistente de atendimento, de gerente de atendimento pessoa física e de gerente de atendimento pessoa jurídica, pela ocorrência do dano ao erário, no valor total original de R$ 366.624,28, oriundo de operações de empréstimos não quitadas na agência. 
Em 30/1/2018, a Controladoria-Geral da União emitiu o relatório de auditoria (peça 3, p. 66-68) , em concordância com o relatório do tomador de contas. O certificado de auditoria e o parecer do dirigente do órgão de controle interno concluíram pela irregularidade das presentes contas (peça 3, p. 69 e 70) .
 Citada no âmbito do Tribunal (ofício à peça 14 e respectivo aviso de recebimento à peça 15) , a responsável deixou de comparecer, configurando-se a sua revelia, nos termos do art. 12, §3º, da Lei 8.443/1992.
Em sua manifestação, a SecexTCE, em posição uniforme (peças 17 a 19) , concluiu que restaram devidamente comprovadas as operações de crédito fraudulentas que resultaram em prejuízo aos cofres públicos. Assim, propôs o julgamento pela irregularidade das contas da responsável revel, a condenação em débito e a aplicação da multa do art. 57 da Lei 8.443/1992, encaminhamento que foi integralmente encapado pelo Ministério Público junto ao TCU (MPTCU) , conforme o parecer acostado à peça 20.
 Feita essa breve introdução, incorporo as análises empreendidas pela unidade técnica, secundada pelo MPTCU, às minhas razões de decidir, sem prejuízos de tecer os comentários a seguir e proceder a acréscimos na proposta de encaminhamento oferecida, conforme passo a discorrer.
Inicialmente, verifico que são bastante graves as irregularidades que pesam sobre a Sra. Jussara Petranski, consistentes em fraudes em concessões de crédito cujos tomadores eram a própria responsável, seus parentes, ou ainda empresas pertencentes a seus parentes. 
As fraudes consistiam na burla ou não atendimento de orientações normativas que regem a concessão de empréstimos da Caixa, tais como: efetuar a concessão sem a apresentação de documentos comprobatórios de renda adequados ou suficientes; obtenção de empréstimo para si, sem a observação da liquidação de empréstimo anterior; inserção indevida de dados no sistema para aprovação do crédito; e extrapolação de suas atribuições funcionais, caracterizando desvio de função, para conceder empréstimos.
Destaco alguns trechos do relatório do tomador de contas que detalham os procedimentos fraudulento cometidos pela responsável (peça 3, p. 53-60) :
2.3.2 Alguns contratos foram aprovados com a participação direta da arrolada sem a deliberação do Comitê de Avaliação de Negócios da Unidade, para liberação de crédito a cônjuge e parentes até o 2o grau de empregado com função gerencial (...) .
2.3.3 Outros contratos contaram, ainda, com a participação direta de Jussara Petranski assinando como Gerente de Atendimento, em períodos em que não estava ocupando tal cargo (...) .
2.4.1 As irregularidades que envolvem os contratos onde o tomador é Jussara Petranski, estão relacionadas à utilização de renda para empréstimo consignado em desacordo com as orientações normativas que previam a atualização da renda em função de contracheque de até 02 meses anteriores ao da avaliação do crédito (...) .
2.4.2. As irregularidades identificadas nos contratos da cliente Sônia Maria Petranski, estão relacionadas a não apresentação de contracheque e ausência de averbação de salário em folha de pagamento para os contratos de consignação, assim como o aporte de uma segunda renda, também não comprovada, que aprovou outro empréstimo (...) .
2.4.2.1 A Comissão constatou que nenhuma das parcelas dos contratos de consignação da cliente teve parcelas pagas por meio de desconto em folha de pagamento (...) .
2.4.2.2 Tais fatos foram interpretados pela Comissão como uma demonstração de que a cliente Sônia Maria não possuía relação com o empregador convenente que foi cadastrado - Prefeitura Municipal de Curitiba - ou não possuía margem salarial para a tomada do crédito (...) .
2.4.2.4 Comissão identificou transferências de valores significativos partindo da conta de Sônia Maria para a conta de Jussara, dias seguintes aos das concessões dos créditos irregulares, assim como depósitos em dinheiro nas mesmas condições (...) .
2.4.3 As irregularidades identificadas nos contratos da cliente Giovana Gabriela Petranski também estão relacionadas à manipulação de dados no sistema de avaliação (...) .
2.4.3.1 Observa-se que desde que a filha completou 18 anos até a abertura de sua conta corrente (fls. 6 a 7 Anexo I) , a arrolada tentou aprovação de crédito para tomada de empréstimos por Giovana Gabriela (...) .
2.4.3.3 As ações descritas (...) demonstram que Jussara Petranski não só manipulou os dados, a fim de aprovar empréstimos acima da capacidade real de pagamento da cliente, como premeditou as fraudes (...) .
2.5.1 As irregularidades envolvem informações falsas e inconsistentes, sem comprovação documental, relacionadas tanto à constituição das empresas, quanto ao faturamento anual (...) .
2.5.2 Em relação às contratações com a Pessoa Jurídica Giovana Gabriela Petranski Caetano, é possível constatar que a abertura da conta foi feita em 26/08/201. 04 dias após a constituição da empresa (...) .
2.5.2.1 Na avaliação de risco de crédito feita em 26/08/2013, fls.11 e 12 Anexo I, a arrolada inseriu um dado falso e informou que a empresa possuía exercício em 2012  (...) .
2.5.3 Em relação às contratações com a empresa Daniele Petranski Arantes, é possível constatar que a abertura da conta foi feita no dia seguinte ao da constituição da empresa, seguida da avaliação de risco de crédito, onde a arrolada cadastrou erroneamente que a empresa possuía 12 meses de atividades  (...) .
2.5.3.2A Comissão apurou que em 28/11/2012, dia seguinte à concessão de um crédito no valor de R$ 100.000,00 para a empresa Daniele Petranski, foi feita transferência de R$ 45.000,00 da conta desta para a conta da arrolada (...) .
2.5.3.3 Em pesquisa ao CNPJ das empresas Maria Luiza Petranski e Daniele Petranski Arantes, verificou-se o mesmo endereço de funcionamento (...) .
2.6. Ao efetivar operações de crédito sem a observância dos requisitos estabelecidos nas instruções normativas internas, a arrolada possibilitou liberação de recursos além da capacidade de pagamento dos clientes, o que gerou inadimplência e prejuízo para a CAIXA (...) .
Como se vê, as provas de fraude juntadas aos autos são robustas, as quais, não havendo alegações de defesa a serem analisadas em função da revelia da responsável, levam, inevitavelmente, à conclusão pela ocorrência de prejuízo aos cofres da Caixa e ao julgamento pela irregularidade das suas contas.
Registre-se que, embora a comissão de apuração da Caixa tenha atribuído responsabilidade a outros empregados da empresa que de alguma forma atuaram na concessão dos empréstimos em tela, sob alegação de negligência e imprudência, eles foram posteriormente isentados por julgamento do Conselho Disciplinar Regional Curitiba (peça 2, p. 15-17) , que manteve como única arrolada a ex-empregada Jussara Petranski.
Nesse sentido, a decisão do Conselho Disciplinar Regional (1ª instância) , de 3/6/2014, foi pelo não acolhimento dos argumentos de defesa apresentados. Deixou-se de aplicar a pena de rescisão de contrato por justa causa tendo em vista que a própria responsável foi demitida, a pedido, em 10/9/2013. O julgamento de segunda instância, pelo Comitê Disciplinar da Matriz, de 19/8/2014, manteve a decisão original.
Devo registrar ainda que, em decorrência dos fatos aqui narrados, foi protocolada notícia crime junto à Polícia Federal para as devidas apurações na esfera criminal (peça 1, p. 75-80) . O expediente veio a resultar, posteriormente, em oferecimento de denúncia pelo Ministério Público, cuja ação penal decorrente foi instaurada sob o número 5032140-43.2016.4.04.7000, que tramita na 12ª Vara Federal de Curitiba/PR. 
Com relação ao encaminhamento sugerido pela unidade técnica, acolho a proposta de aplicação de multa proporcional ao débito, dentro dos limites previstos no art. 57 da Lei 8.443/1992. 
Em função das graves infrações cometidas pela responsável, acrescento a aplicação da multa prevista no art. 58, II, da Lei 8.443/1992, cujo valor arbitro em R$ 62.237,56, montante máximo permitido pela Portaria-TCU 44/2019.
Da mesma forma, também em acréscimo à proposta de encaminhamento dos pareceres prévios, procedo à inabilitação da responsável, pelo período de oito anos, para o exercício de cargo em comissão ou função de confiança no âmbito da Administração Pública, nos termos do art. 60 da Lei 8.443/1992.
	Com essas considerações, VOTO para que o Tribunal adote a proposta de acórdão que ora submeto à apreciação deste Colegiado.
TCU, Sala das Sessões Ministro Luciano Brandão Alves de Souza, em 16 de outubro de 2019.
Ministro VITAL DO RÊGO 
Relator